臺灣高等法院刑事判決
110年度上訴字第399號
上  訴  人  臺灣新北地方檢察署檢察官
被      告  郭智斌



上列上訴人因被告違反毒品危害防制條例案件，不服臺灣新北地
方法院109年度審訴字第651號，中華民國109年7月13日第一審判
決（起訴案號：臺灣新北地方檢察署109年度毒偵字第748號），
提起上訴，本院判決如下：
    主    文
原判決撤銷。
本件公訴不受理。
　　理    由
一、公訴意旨略以：
　㈠被告甲○○前因施用毒品案件，經送觀察、勒戒後，認無繼續
    施用毒品之傾向，於民國87年12月21日釋放出所，並由臺灣
    臺北地方法院（下稱臺北地院）以87年度易字第1009號為免
    刑判決，另經臺灣新北地方檢察署（下稱新北地檢署）檢察
    官以87年度少連偵字第787號為不起訴處分確定，復因施用
    第二級毒品案件，經臺灣士林地方檢察署（下稱士林地檢署
    ）檢察官聲請強制戒治並起訴，強制戒治部分於89年8月10
    日因停止其處分出監，刑責部分則經臺灣士林地方法院（下
    稱士林地院）以89年度易字第285號判處有期徒刑7月確定，
    於90年3月9日執行完畢。再因竊盜案件，經士林地院以91年
    度簡字第950號判處有期徒刑5月確定，又因販賣第二級毒品
    案件，經本院以91年度上訴字第2272號判處有期徒刑4月確
    定，前開竊盜案件經減刑為有期徒刑2月15日，與上揭販賣
    第二級毒品案件合併定應執行刑為有期徒刑4年1月確定（下
    稱甲案）。復因持有第一級毒品及施用第二級毒品案件，經
    臺灣臺北地方檢察署（下稱臺北地檢署）檢察官聲請強制戒
    治並起訴，強制戒治部分於93年1月9日因法律修正釋放出所
    ，刑責部分經臺北地院以92年度易字第1804號分別判處有期
    徒刑4月、8月，應執行有期徒刑10月確定；再因偽造文書案
    件，經士林地院以90年度訴字第307號判處有期徒刑5月確定
    ；又因偽造文書案件，經原審法院以92年度訴字第484號判
    處有期徒刑1年確定；再因竊盜案件，經原審法院以92年度
    易字第1664號判處有期徒刑8月確定；又因偽造文書案件，
    經臺北地院以92年度訴字第1388號分別判處有期徒刑3月、8
    月，應執行有期徒刑11月確定；復因強盜案件，經本院以93
    年度上訴字第3650號判處有期徒刑6年，經最高法院以94年
    度台上字第4542號判決上訴駁回（起訴書誤為最高法院以94
    年度台上字第4542號判處有期徒刑6年）確定。上開各案件
    嗣經士林地院以98年度聲減字第26號裁定分別減為有期徒刑
    2月、4月、2月15日、6月、4月、1月15日、4月、6年，合併
    定應執行刑為有期徒刑7年4月確定（下稱乙案）。再因脫逃
    案件，經臺灣桃園地方法院以93年度桃簡字第767號判處有
    期徒刑3月確定；又因竊盜案件，經士林地院以94年度易字
    第845號判處有期徒刑8月確定。前揭2案件經分別減為有期
    徒刑1月15日、4月，合併定應執行刑為有期徒刑5月確定（
    下稱丙案）。上述甲、乙、丙3案接續執行，於101年9月4日
    出監，嗣因撤銷假釋，應執行殘刑2年3月23日。另因施用毒
    品案件，經原審法院以103年度易緝字第21號判決判處有期
    徒刑5月確定；因施用毒品案件，經士林地院以103年度審易
    緝字第10號判決判處有期徒刑8月確定；因偽造文書案件，
    經士林地院以103年度審訴字第36號判決判處有期徒刑1年2
    月，經本院上訴駁回確定；因施用毒品案件，經原審法院以
    103年度審易字第1899號判決判處有期徒刑6月確定；因竊盜
    案件，經士林地院以103年度審易字第1263號判決判處有期
    徒刑4月、4月確定；因竊盜案件，經士林地院以103年度審
    簡字第830號（起訴書誤為103年度審易字第1442號）判決判
    處有期徒刑2月1次、3月4次確定，前揭6案，經士林地院裁
    判定應執行刑3年8月確定，並接續上開殘刑執行有期徒刑，
    於108年5月8日假釋出監付保護管束，於108年7月31日保護
    管束期滿視為執行完畢。
　㈡詎被告仍未能戒除毒癮，復基於施用第一、二級毒品之犯意
    ，於108年10月20日1時39分為警採尿時回溯26小時、96小時
    內之某時許，在不詳地點，以不詳方式，分別施用第一級毒
    品海洛因及第二級毒品甲基安非他命各1次。嗣於同日0時5
    分許，在新北市○○區○○○路000巷口，因形跡可疑為警盤查，
    經警徵得其同意採集尿液送驗，結果呈嗎啡、可待因、安非
    他命、甲基安非他命陽性反應。因認被告涉犯毒品危害防制
    條例第10條第1項、第2項之施用第一級毒品、施用第二級毒
    品罪嫌。
二、按刑事訴訟法第303條第1款規定，案件有起訴之程序違背規
    定之情形者，應諭知不受理之判決。此所稱之起訴之程序違
    背規定，係指檢察官提起公訴之訴訟行為於程序上有違法律
    之規定而言。而提起公訴之訴訟行為是否於程序上有違法律
    規定，原則上，固是以起訴時所存在之事項及法律規定為判
    斷。但學說上認為：同條第2款至第7款所列舉之應為不受理
    判決之法定事由，亦屬起訴程序違背規定，僅係法律明定列
    舉之（即皆為訴追條件或形式的訴訟條件欠缺），若合於各
    該款之情形者，應先適用各該款規定諭知不受理判決，必也
    不屬於該條第2款至第7款之程序違背規定者，始有上開第1
    款規定適用之見解，由於至少同條第3款「告訴或請求乃論
    之罪，…其告訴、請求經撤回…」、第5款「被告死亡或為被
    告之法人已不存續者」，皆包括檢察官起訴後始發生之情事
    變更事由，致法院不能為實體審理及判決之情形，則「起訴
    之程序違背規定」，解釋上即不僅限於起訴時其程序已違背
    法律規定，尚包括起訴後因情事變更，致檢察官起訴違背法
    律規定，法院不能為實體上之審理進而為實體判決之情形。
    而此情事變更，自應包括因法律修正而致追訴條件變更之情
    形，先此敘明。
三、次按犯毒品危害防制條例（下稱毒品條例）第10條之罪者，
    檢察官應聲請法院裁定，或少年法院（地方法院少年法庭）
    應先裁定，令被告或少年入勒戒處所觀察、勒戒，其期間不
    得逾2月。觀察、勒戒後，檢察官或少年法院（地方法院少
    年法庭）依據勒戒處所之陳報，認受觀察、勒戒人無繼續施
    用毒品傾向者，應即釋放，並為不起訴之處分或不付審理之
    裁定；認受觀察、勒戒人有繼續施用毒品傾向者，檢察官應
    聲請法院裁定或由少年法院（地方法院少年法庭）裁定令入
    戒治處所強制戒治，其期間為6個月以上，至無繼續強制戒
    治之必要為止。但最長不得逾1年。依前項規定為觀察、勒
    戒或強制戒治執行完畢釋放後，3年後再犯第10條之罪者，
    適用前2項之規定，毒品條例第20條第1項至第3項分別有明
    文。上開毒品條例第20條第3項於108年12月17日修正，109
    年1月15日公布，並於同年7月15日生效施行，同條例第35條
    之1第1、2款並規定，不論被告行為係在新法施行生效前或
    施行生效後所為，均應適用修正後（即應先觀察勒戒或強制
    戒治）之規定。而上開毒品條例第20條第3項規定之修正，
    雖僅將原條文之再犯期間由「5年」改為「3年」，惟鑑於將
    施用毒品者監禁於監獄內，僅能短期間防止其接觸毒品，因
    慣用毒品產生之「心癮」根本無法根除，並慮及毒品條例施
    行多年累積之戒毒經驗及實效，暨逐步擴充之醫療、戒癮機
    構、專業人力、社區支援系統等資源，尤以本次毒品條例第
    24條修正，擴大檢察官對施用毒品者附條件緩起訴處分之範
    圍，使其能視個案具體情形給予適當多元社區處遇。本次修
    正後對於施用毒品者之思維，自應與時俱進，擺脫以往側重
    於「犯人」身分之處罰，著重其為「病患」之特質，並以「
    治療」疾病為出發點，重新評價前揭所謂「3年後再犯」之
    意義。施用毒品者既被視為「病患性犯人」，最佳處遇方式
    即為治療，期能逐漸減少毒品施用之頻率及數量，進而達到
    戒除毒癮的完全治癒目標。對於施用毒品者之治療方式，有
    機構外之處遇（如自行赴醫院戒癮、附命完成戒癮治療緩起
    訴處分等），或機構內之觀察、勒戒或強制戒治；至對施用
    毒品者科以刑罰，無非在運用刑罰之一般預防功能以嚇阻毒
    品之施用。監獄為執行場所而非戒癮專責機構，針對施用毒
    品者及其再犯之特性，法務部於106年12月5日頒訂之「科學
    實證之毒品犯處遇模式計畫」內容，將監所內毒癮犯人輔導
    策略區分為「新收評估」、「在監輔導」及「出監輔導」3
    階段，目的即是積極引進地區醫療體系之協助，提供毒癮戒
    治，落實社區追蹤輔導及治療之銜接，俾修復創傷、預防再
    犯。惟刑罰因涉及人身自由及基本權，故於施用毒品初犯時
    皆以傳統之機構外或機構內處遇方式治療，如再施用毒品時
    ，始科以刑事責任，一則懲罰其未具悔悟之心，再則以刑罰
    方式形成施用者之心理強制，以減少其毒品之施用，遏止其
    一犯再犯。而當刑罰處遇仍不能有效幫助施用毒品者改善惡
    習時，即表示無法以此方式發揮治療效果，若繼續施以刑罰
    只具懲罰功能，不僅無法戒除其毒癮，更漸趨與社區隔離，
    有礙其復歸社會。基於憲法保障人民之生存權，及根據每個
    國民生存照顧需要提供基本給付之理念，為協助施用毒品者
    戒除毒癮復歸社會，對於經監獄監禁處遇後仍再犯之施用毒
    品者，更應恢復以機構內、外之治療協助其戒除毒癮。此即
    本次修正毒品條例第20條第3項關於施用毒品者所謂「3年後
    再犯」係何所指之立法真諦。是對於毒品條例第20條第3項
    及第23條第2項所謂「3年後（內）再犯」，應跳脫以往窠臼
    ，以「3年」為期，建立「定期治療」之模式。其規定中所
    謂「3年後再犯」，只要本次再犯（不論修正施行前、後）
    距最近1次觀察、勒戒或強制戒治執行完畢釋放，已逾3年者
    ，即該當之，不因其間有無犯第10條之罪經起訴、判刑或執
    行而受影響（最高法院109年度台上大字第3826號大法庭裁
    定意旨參照）。
四、原審認定被告施用第一級毒品犯行，事證明確，據以論罪科
    刑，固非無據。惟查，被告前因持有第一級毒品及施用第二
    級毒品案件，經臺北地院以92年度毒聲字第1586號裁定令入
    戒治處所施以強制戒治，於93年1月9日法律修正釋放出所；
    而前開持有第一級毒品及施用第二級毒品犯行，並經臺北地
    院以92年度易字第1804號判決分別判處有期徒刑4月、8月確
    定，被告其後雖有因施用毒品案件經法院判處罪刑確定及執
    行完畢之情形，但此後被告未曾再受觀察、勒戒或強制戒治
    之執行等情，此有本院被告前案紀錄表1份在卷可憑。本案
    檢察官起訴被告施用第一級毒品、施用第二級毒品之犯罪時
    間，分別為108年10月20日1時39分為警採尿時回溯26小時內
    之某時許、同日為警採尿時回溯96小時內之某時許，均在其
    最近一次強制戒治執行完畢釋放（93年1月9日）3年後，縱
    被告於其間曾多次因犯施用毒品罪，經起訴、判刑或執行，
    依前開說明，仍應依修正後之毒品條例第20條第3項、現行
    毒品條例第24條等規定，由檢察官基於一次性之整體規劃而
    重啟處遇程序，視被告個案情形，是否適合「觀察、勒戒或
    強制戒治」或給予「附命完成戒癮治療緩起訴處分」之機會
    。檢察官未及適用修正後毒品危害防制條例等相關規定，針
    對個案具體審酌、裁量有無對被告附命完成戒癮治療之緩起
    訴處分之可能，逕予提起公訴，法院無從替代檢察官為上開
    合義務性之裁量處遇，應認本件起訴程序違背規定，且無從
    補正，原審未及適用新法，而逕為諭知被告有罪之實體判決
    ，自有未合。檢察官上訴意旨指摘及此，為有理由，應由本
    院將原判決予以撤銷改判，改諭知不受理之判決，且不經言
    詞辯論為之。
五、至本案被告施用第一級毒品、施用第二級毒品犯行是否符合
    毒品危害防制條例第20條、第23條、第24條等規定，檢察官
    仍得本於職權，具體審酌個案情節，裁量聲請法院裁定觀察
    、勒戒或為附命完成戒癮治療之緩起訴處分，抑或為其他適
    法處理，附此敘明。　　
據上論斷，應依刑事訴訟法第369第1項前段、第364條、第303條
第1款、第307條，判決如主文。　　
中　　華　　民　　國　　110 　年　　2 　　月　　26　　日
　　　　　　　  　刑事第二十三庭審判長法　官  許永煌
　　　　　　　　　　　　　　　　　    法　官  黃美文
　　　　　　　　　　　　　　　　　    法　官  雷淑雯
以上正本證明與原本無異。
如不服本判決應於收受送達後20日內向本院提出上訴書狀，並應
敘述具體理由；其未敘述上訴理由者，應於上訴期間屆滿後20日
內向本院補提理由書（均須按他造當事人之人數附繕本）「切勿
逕送上級法院」。
                                      書記官  林立柏
中　　華　　民　　國　　110 　年　　3 　　月　　4 　　日